臺灣臺北地方法院民事判決　九十一年度保險字第八○號
　　原　　　告　中國產物保險股份有限公司
　　法定代理人　乙○○
　　訴訟代理人　甲○○
　　法定代理人　丙○○
右當事人間請求損害賠償事件，本院判決如左：
    主    文
被告應給付原告新台幣陸拾陸萬仟貳佰元及自民國九十一年五月二十一日起至清償
日止，按週年利率百分之五計算之利息。
訴訟費用由被告負擔。
本判決於原告以新台幣貳拾萬元為被告供擔保後，得假執行，但被告如於假執行程
序實施前，以新台幣陸拾陸萬仟貳佰元為原告預供擔保，得免為假執行。
    事    實
甲、原告方面：
  壹、聲明：如主文第一項所示，並願供擔保請准宣告假執行。
  貳、陳述：
    一、訴外人國立國父紀念館（下稱國父紀念館）於民國八十九年五月二日至五月
        十四日舉辦「歷代翰林書畫及文物特展」，並由原告承保藝術品展覽運送綜
        合保險，於同年月十五日下午被告受委託完成拆卸並將參展之藝術品運送至
        台中歸件，於展覽過程中展出之藝術品均完好無缺，但展覽完畢由被告歸件
        至台中時始發現原告承保之銅馬車、陶馬等部分作品受損，依民法第一百八
        十四條第一項前段及第一百九十六條規定，被告應負損害賠償責任。又按關
        於運送人之責任，只需運送物有喪失、毀損或遲到情事，經託運人或受貨人
        證明屬實，而運送人未能證明運送物之喪失、毀損或遲到，係因不可抗力，
        或因運送物之性質，或因託運人或受貨人之過失所致者，則不問其喪失、毀
        損或遲到之原因是否為可歸責於運送人之事由，運送人均應負法律上或契約
        之責任；本件被告既以運送與佈拆展為專業，自應善盡其業務上之注意義務
        ，現受託物因被告怠於注意而毀損，被告即須負賠償之責。原告已依保險契
        約賠付被保險人國父紀念館新台幣（下同）六十六萬三千二百元，爰依保險
        法第五十三條規定求為被告應如數給付並自起訴狀繕本送達翌日起加計法定
        遲延利息之判決。
    二、對被告抗辯所為陳述：
    　(一)被告致國父紀念館函已自承：「本運輸案在展品取件部分，敝公司於四月二
        十九日在台中市各三處取件處（台中市○○街、中山路及福林路）完成初步
        包裝。復於隔日（三十日）派車運輸北上至貴館。此取件包裝過程中，敝公
        司完全依照台灣省文物藝術收藏學會葉品秀先生指示，完成初步包裝並運送
        中：：」，是台灣省文物藝術收藏學會（下稱藝術收藏學會）人員並未為託
        運貨物之包裝指示，至多僅為完成「初步包裝」之必要協助，而貨物之包裝
        全係由被告完成，被告以運送貨物為業，自應盡其業務上之注意義務。且被
        告所運送物品係藝術收藏學會會員之參展作品，並非如被告所言係趙木成、
        葉品秀所有之物，被告嗣又稱完全係受趙、葉二人指示包裝方法，進而認可
        所用包裝材料，係臨訟卸責之詞。
      (二)藝術收藏學會係受國父紀念館之邀請，參與八十九年五月二日至五月十四日
        在國父紀念館之展出，藝術收藏學會並非國父紀念館之受僱人，被告逕認藝
        術收藏學會為國父紀念館之受僱人，顯有重大誤會，其依保險法第五十三條
        第二項規定，主張原告無代位權云云，自屬有誤。
      (三)被告與國父紀念館間已有委任契約關係，被告係受國父紀念館之委託處理參
        展文物之佈拆展與運送事宜，並非國父紀念館之受僱人，現因被告之故意過
        失致國父紀念館所委託之參展文物受到損害，國父紀念館對被告已有損害賠
        償請求權。又參展作品至展覽完畢均完好無瑕，係在歸件至台中之運送過程
        中受損，斯時參展作品係在被告之實力管領與持有下，因而參展作品受損自
        係因可歸責於被告之事由所致，倘被告認有免責事由存在，應負舉證之責。
　、證據：提出藝術品展覽運送綜合保險單、出險通知單、估價單、受損前後照片
      對照表、被告致國父紀念館九十年六月十九日運輸報告書、賠款接受書、賠款
      收據、國父紀念館致藝術收藏學會八十九年三月二十日國館字第０六七四號函
      為證。
乙、被告方面：
  壹、聲明：
    一、駁回原告之訴及假執行之聲請。
    二、如受不利判決，願供擔保請准免為假執行。
  貳、陳述：
    一、按民法第一百八十四條第一項前段因過失不法侵害他人之權利者，故應負損
        害賠償之責，但過失之有無，應以是否怠於善良管理人之注意為斷者，茍非
        怠於此種注意義務，即不得謂之有過失。本件被告所運送由原告承保之物品
        ，係藝術收藏學會會員葉品秀、趙木成所有，自始至終均由渠等指示包裝方
        式及運送行駛路線，更全程隨車押運，拆佈展之過程如有不當或瑕疵，葉、
        趙二人自會糾正，從而被告就本件運送過程並無疏失，原告主張被告應負侵
        權行為損害賠償責任，應負舉證之責。
    二、原告與國立國父紀念館間乃基於保險單契約而生之理賠義務，依據所附藝術
        品綜合保險單條款第二章不保事項三(三)適用於承保範圍（丙）者：1.因運送
        工具無人看守而遭竊所生之毀損滅失；2.因未依保險標的物之性質及運送情
        況而為適當之包裝所致之毀損或滅失。再依保險法第五十三第二項規定，第
        三人為被保險人之家屬或受僱人時，保險人無代位請求權。此處所謂受僱人
        ，不以同法第四百八十二條僱傭契約所稱之受僱人為限，凡客觀上被他人使
        用為之服勞務而受其監督者，均係受僱人，至於報酬之有無、服務之種類、
        期間之長短、有無參加勞保均非所問，是被告暨負責全程押運之葉品秀、趙
        木成均屬被保險人國父紀念館之受僱人。
    三、又依原告出險單(二)出險經過欄所載：「：：此次展出作品隋代加彩陶馬，北
        齊陶戰馬，漢代陶馬皆固定並置於錦盒內，另銅馬亦以被毯及氣泡布包固定
        ，但仍造成馬腿裂開及馬蹄破裂。」揆諸上開出險經過，原告實乃基於保險
        單條款第一章承保範圍一：：在「運送途中」因意外事故所致之毀損或滅失
        ，除本保險單所載明不保事項外，負賠償責任，是原告之出險係本於上開保
        險條款，即指在運送途中因意外事故所致而言。本件被告在葉品秀全程押運
        下未有發生意外事故乃為原告所自認，茍如承保範圍所載，原告就被告之運
        送途中，是否有意外事故，仍應負立證之責。
    四、依原告出險單(二)所載，陶馬皆固定並置於錦盒內，另銅馬車亦以被毯及氣泡
        布包固定，被告已為適當包裝，因此雖於歸件時發現物品有毀損情事，然既
        無相當因果關係存在，其請求依民法第一百八十四條及第一百九十六條之損
        害賠償，殊無法律上理由。
　、證據：提出被告致國父紀念館九十年六月十九日運輸報告書、藝術品綜合保險
      條款為證。
    理    由
一、原告起訴主張：國父紀念館因舉辦「歷代翰林書畫及文物特展」，由伊承保藝術
    品展覽運送綜合保險，於八十年五月十五日下午被告受委託完成拆卸並將參展之
    藝術品運送至台中歸件，於展覽過程中展出之藝術品均完好無缺，但展覽完畢由
    被告歸件至台中時始發現伊承保之部分作品受損，依民法第一百八十四條第一項
    前段及第一百九十六條規定，被告應負損害賠償責任；又被告以運送與佈拆展為
    專業，應善盡其業務上之注意義務，現受託物因被告怠於注意而毀損，被告亦應
    負債務不履行損害賠償之責。伊已依保險契約賠付被保險人六十六萬三千二百元
    ，自得依保險法第五十三條第一項規定，代位行使國父紀念館對於被告之損害賠
    償請求權等情。求為命被告應給付六十六萬三千二百元二百元並加計法定遲延利
    息之判決。
二、被告則以：伊運送本件原告承保之物品，係由藝術收藏學會會員葉品秀、趙木成
    指示包裝方式及運送行駛路線，渠等更全程隨車押運，伊就本件運送過程並無疏
    失，且原告承保之物品伊已為適當包裝，因此雖於歸件時發現物品有毀損情事，
    然無相當因果關係存在，原告應舉證證明伊有過失侵權行為。又伊暨負責全程押
    運之葉品秀、趙木成均屬被保險人國父紀念館之受僱人，依保險法第五十三第二
    項規定，保險人即原告並無代位請求權。再者，原告係依保險單條款第一章承保
    範圍一：：在「運送途中」因意外事故所致之毀損或滅失，除本保險單所載明不
    保事項外，負賠償責任，則原告就伊在運送途中是否有意外事故，應負立證之責
    等語，資為抗辯。
三、原告主張國父紀念館因舉辦「歷代翰林書畫及文物特展」，由原告承保藝術品展
    覽運送綜合保險，被告受委託完成拆卸並將參展之藝術品運送至台中歸件，歸件
    至台中時發現原告承保之部分作品受損，原告已賠付國父紀念館保險金六十六萬
    三千二百元之事實，業據其提出與所述相符之藝術品展覽運送綜合保險單、出險
    通知單、估價單、受損前後照片對照表、賠款接受書、賠款收據為證，復為被告
    所不爭執，堪信為真實。
四、按被保險人因保險人應負保險責任之損失發生，而對於第三人有損失賠償請求權
    者，保險人得於給付賠償金額後，代位行使被保險人對於第三人之請求權；但其
    所請求之數額，以不逾賠償金額為限。前項第三人為被保險人之家屬或受僱人時
    ，保險人無代位請求權。但損失係由其故意所致者，不在此限。保險法第五十三
    條定有明文。本件原告主張被告於運送過程中有過失，且未盡其業務上之注意義
    務，就原告承保而由被告受託運送物品之毀損，被告依民法第一百八十四條第一
    項前段、第一百九十六應負侵權行為損害賠償責任，亦應負債務不履行損害賠償
    之責，被保險人國父紀念館既因原告應負保險責任之損失發生，對被告有損失賠
    償請求權，原告於賠付後自得代位行使對被告之請求權等語，則為被告所否認，
    並以前揭情詞置辯。是本件爭執之點在於：(一)國父紀念館對被告是否有侵權行為
    或債務不履行損害賠償請求權？(二)被告是否為國父紀念館之受僱人？
五、關於國父紀念館對被告是否有侵權行為或債務不履行損害賠償請求權之爭點：
　(一)按當事人主張有利於己之事實者，就其事實有舉證之責任，民事訴訟法第二百七
　　十七條著有明文。本件原告主張被告有侵權行為，然為被告所否認，自應由原告
　　就被告之行為符合侵權行為之成立要件負舉證之責。原告僅以被告受國父紀念館
　　委託運送承保物品於歸件時發現部分物品受損，即謂被告有侵權行為，並未提出
　　證據證明被告有何故意或過失不法侵害原告權利之行為，依上開說明，尚難認其
　　此部分之主張為可採。
  (二)次按保險法第五十三條第一項規定之保險人代位權，其行使之對象，不以侵權行
    為之第三人為限，苟被保險人因保險人應負保險責任之損失發生，而對於第三人
    有損失賠償請求權者，保險人即得於給付賠償金額後，代位行使被保險人對於第
    三人之請求權。最高法院著有七十六年台上字第一四九三號判例可資參照。又關
    於運送人之責任，只須運送物有喪失、毀損或遲到情事，經託運人或受貨人證明
    屬實，而運送人未能證明運送物之喪失、毀損或遲到係因不可抗力，或因運送物
    之性質，或因託運人或受貨人之過失所致者，則不問其喪失、毀損或遲到之原因
    是否為可歸責於運送人之事由，運送人均應負法律上或契約之責任。亦有最高法
    院四十九年台上字第七一三號判例可佐。本件被告受託運送之保險標的物有毀損
    情事已如前述，則除非被告能證明運送物之毀損係因不可抗力，或因運送物之性
    質，或因託運人或受貨人之過失所致，否則即應負責。經查，被告致國父紀念館
    九十年六月十九日運輸報告書雖載稱：「取件包裝過程中，敝公司完全依照台灣
    省文物藝術收藏學會葉品秀先生指示，完成初步包裝並運送之。：：敝公司除全
    程依指示完成包裝外，亦由葉品秀先生及趙木成先全程押車運送。」，然姑不論
    該文書為被告片面製作交予國父紀念館，其內容是否真實已非無疑，縱其所言屬
    實，葉品秀及陳木成僅為參展單位藝術收藏學會之成員，並非託運人，尚難以被
    告依渠等之指示包裝並由葉、陳二員隨車運送，於運送物發生毀損時，被告即可
    免其運送人應負之義務。依上所述，被告尚未能證明運送物之毀損係因不可抗力
    ，或因運送物之性質，或因託運人或受貨人之過失所致，就運送物之毀損，即應
    負損害賠償之責任。
六、關於被告是否為國父紀念館之受僱人之爭點：
　(一)按保險法第五十三條第二項在使被保險人受領保險給付獲得實益，若被請求之第
　　三人與被保險人有經濟上或生計上之利害關係者，應禁止保險人對之行使代位權
　　。是此處所謂受僱人，應採狹義解釋，不僅須為被保險人所僱用，且被保險人亦
　　應與其連帶負責任時，始足當之；否則與被保險人有僱傭關係之受僱人種類繁多
　　，若一概禁止保險人行使代位權，無異廣泛免除被保險人之受僱人過失侵權行為
　　或債務不履行責任，顯有違該條項之立法意旨。
  (二)被告辯稱保險法第五十三條第二項所謂受僱人，係指客觀上被他人使用為之服勞
    務而受其監督者，均係受僱人，至於報酬之有無、服務之種類、期間之長短、有
    無參加勞保均非所問，是被告暨負責全程押運之葉品秀、趙木成先生均屬被保險
    人國父紀念館之受僱人云云。惟查，葉品秀及陳木成為參展單位藝術收藏學會之
    成員，係居於監督、協助運送人之立場參與被告包裝及運送過程，並非被保險人
    國父紀念館之受僱人。至被告則與國父紀念館訂立運送契約受託運送展覽物品，
    亦非國父紀念館之受僱人，且國父紀念館依運送契約就運送物品之毀損得請求被
    告負責，揆諸上開說明，本件並無保險法第五十三條第二項之適用，被告所辯洵
    非有據。
七、被告另辯稱依保險單條款第一章承保範圍規定，原告就運送途中因意外事故所致
    之毀損或滅失，除本保險單所載明不保事項外，負賠償責任，是原告就被告運送
    途中是否有意外事故應負立證之責。經查，系爭承保物品於展覽過程中均完好無
    缺，於展覽完畢由被告歸件至台中時始發現受損等事實為兩造所是認，則系爭承
    保物品係於被告運送過程中發生毀損應可認定。被告身為運送人，系爭承保物品
    於運送過程均係置於被告之支配控制範圍，就其辯稱該等物品之毀損並非因運送
    途中意外事故所致，自應由被告負舉證之責。本件被告並未舉證以實其說，所辯
    亦難採信。
八、綜上所述，原告主張為可採，被告所辯均無可取。從而，原告本於保險法第五十
    三條第一項規定，代位行使國父紀念館對於被告之損害賠償請求權，請求被告給
    付六十六萬三千二百元二百元及自起訴狀繕本送達翌日即九十一年五月二十一日
    起算之法定遲延利息，即無不合，應予准許。
九、又本件事證已臻明確，兩造其餘攻擊防禦方法，於本判決結果不生影響，爰不一
    一論述，併此敘明。
十、假執行之宣告：
　　兩造均陳明願供擔保請准宣告假執行或免為假執行，核均無不合，應予准許，爰
    分別酌定相當之擔保金額宣告之。
據上論結：原告之訴為有理由，依民事訴訟法第七十八條、第三百九十條第二項、第
三百九十二條，判決如主文。
中　　　華　　　民　　　國　　九十一　　年　　　九　　　月　　　五　　　日
　                                      民事第四庭法　　　官　劉又菁
右為正本係照原本作成
如對本判決上訴，須於判決送達後廿日內向本院提出上訴狀
中　　　華　　　民　　　國　　九十一　　年　　　九　　　月　　　五　　　日
　　　　　　　　　　　　　　　　　　　　　　　　　法院書記官　黃瓊滿
